臺灣高等法院臺中分院刑事判決　　　　　民國九十年度上訴字第五四一號
　　上　訴　人
　　即　被　告　戊○○
　　　　　　　　己○○
　　共　　　同
　　選任辯護人　潘宏坤
右上訴人等因偽造文書等案件，不服臺灣苗栗地方法院中華民國九十年一月四日第一
審判決（民國八十八年度訴字第二九二號，起訴案號：臺灣苗栗地方法院檢察署民國
八十八年度偵字第一號，第二七四號，第二七五號，第四三五號，第五○三號，第五
八八號，第二三一○號，第二一八七號）提起上訴，本院判決如左：
    主  文
原判決撤銷。
戊○○、己○○共同連續行使偽造私文書，足以生損害於他人，各處有期徒刑壹年。
    事  實
一、己○○與戊○○為夫妻關係。二人於民國（下同）八十四年間在苗栗縣公館鄉○○村○鄰○○路○段五號設立永慶門窗中心，己○○登記為名義上之負責人，戊○○為實際執行業務之人。該門窗中心初始經營水泥加工建材，後改為門窗中心
    。然於八十七年間二人明知上開門窗中心營運不佳，仍陸續以每月一分至三分之
    利率向他人借貸，或不惜被重利盤剝，以為於十分之利率向地下錢莊告貸。嗣明
    知已週轉不靈，竟自八十七年十月間起至同年十二月下旬止共同基於意圖為自己
    不法所有之概括犯意聯絡，分別推由己○○於其所召集之民間互助會中，趁機冒
    標詐取會款，或推由戊○○向乙○○詐借支票，向他人詐借現款。詳情如下：
　　（一）己○○於八十七年四月間，以自己為會首召集互助會，參加者包括丑○○
          等人共二十七會，每月每會新臺幣（下同）二萬元，每月十日在永慶門窗
          中心採外標方式開標。詎戊○○與己○○竟基於概括犯意之聯絡，連續意
          圖為自己不法所有，先於八十七年十月十日第七會時未經丑○○同意假冒
          吳臺玉（為丑○○參加互助會所用之名義），後於八十七年十一月十日第
          八會時未經庚○○同意假冒羅來妹（為庚○○借用加入戶助會所用之名義
          ）之名義標會，而推由己○○偽造吳臺玉、羅來妹之署押，進而持偽造私
          標單，參加開標，均以七千元之利息詐標上開二次之互助會款，每會各向
          各該民間互助會二十一名活會會員詐取會款二萬元，共四十二萬元，兩會
          合計詐取八十四萬元，致生損害於吳臺玉、羅來妹、丑○○、庚○○及其
          他活會會員。其中庚○○係於八十七年十一月三十日戊○○跳票後才從互
          助會會員鍾國標、乙○○處知悉上情。
　　（二）戊○○於八十七年十一月十日與己○○共同冒標後，明知設於新竹區中小
          企業銀行甲存第六○四一六四號帳戶之支票存款在八十七年十一月二十七
          日之後僅剩一千餘元，已無力兌付，竟復續以前揭詐欺之概括犯意聯絡，
          於八十七年十一月二十七日佯稱欲向新竹區中小企業銀行（下稱中小企銀
          ）融資，而以自己之前開已無資力之帳號內四張支票（票號各為ＡＡ00
          00000號、ＡＡ0000000號、ＡＡ0000000號、ＡＡ0
          000000號），金額合計八十九萬六千元，以高利率誘使乙○○受騙
          ，致向乙○○詐借同額支票轉向他人調現，支票屆期均不獲兌現，乙○○
          則因上開票款而被其他債權人強制執行。
　　（三）戊○○復於八十七年十一月底某日，持上開不能兌現之ＡＡ000000
          0號，四十五萬元支票向丙○○詐借同額現款，支票屆期亦兌款無著，江
          發應始知受騙。又被告二人於八十七年十二月下旬，明知已無償付能力，
          仍向辛○○詐借二十萬元、三十萬元向丁○○詐借四十一萬元及二十萬元
          。
二、案經被害人庚○○、丑○○、乙○○訴請臺灣苗栗地方法院檢察署檢察官偵查起
    訴。
　　理  由
一、訊據上訴人即被告戊○○、己○○均矢口否認右揭偽造文書及詐欺之事實，戊○○辯稱，永慶門窗中心是己○○在經營，民間互助會是己○○招的，其有向民間
    及地下錢莊借貸，到八十七年十一月三十日累積債務二千七百萬元，其沒有幫己○○招會員，也沒有主持開會，也沒有收會款，其亦不知己○○偽造吳臺玉、羅
    素妹名義冒標。其有向乙○○借用支票，但沒有說要向新竹企銀融資借款，因為
    客人不要伊的支票，故才向乙○○借票。己○○辯稱，其有招募民間互助會，然
    其係向丑○○（以吳臺玉名義參加互助會者）、庚○○（以羅來妹名義參加互助
    會書）借標，並無冒用吳臺玉、羅來妹名義標會，向外借票都是戊○○進行，民
    間互助會則由其處理者云云。
二、第查，己○○於原審法院審理中坦承，是其將吳臺玉之名義及標金七千元及將羅
    來妹之名義及標金七千元寫於標單上（見原審卷第二十四頁）。於答辯狀辯稱：
    「庚○○原標得會款，經兩造同意與戊○○互換，亦即戊○○之活會給予庚○○
    （羅來妹），戊○○變成死會（見同卷第六十七頁背面）」。戊○○、己○○於
    原審復坦承：「我們一起做，八十四年間開始做」（見原審卷第二六二頁），戊○○：「八十五年門窗中心營運異常後如何調度資金，我太太（指己○○）較清
    楚，八十四年五月後，我招互助會週轉」；己○○：「八十五年，告訴人借錢給
    我是每月三分利，方法是以會錢、現金、票互換方式。八十七年十月十日會標完
    後丑○○過來，劉姿吟，江明祥的太太，戊○○在現場」。戊○○：「標會很多
    人抽簽，我們是借他的會來標，如果我偷標，為何吳臺玉十一月份還繳會錢，我
    們是在相借標的，庚○○說要得尾會」（見同卷第二八九頁）；戊○○：「二萬
    元的會錢（指庚○○的）是我繳，我是以利息抵會錢，他會錢都繳一千元」各等
    語（見同卷第三一二頁）。綜上諸情，堪認被告戊○○、己○○共同經營永慶門
    窗中心，共同以招募民間互助會，以支票向外調借籌措資金，供該永慶門窗中心
    周轉，故冒標，詐借支票均係彼此商量後，推由另一人出面為之。從而，被告戊○○辯稱，民間互助會是己○○在負責，己○○辯稱，向外借票係戊○○一人所
    為，均係飾卸迴護之詞，並無可採。
三、次查，庚○○並未同意被告等借用羅來妹名義標會，丑○○亦未同意被告等借用
    吳臺玉名義標會等情，已據庚○○，丑○○迭指不移，證人鐘國標於原審亦結證
    八十七年十一月十日之羅來妹標單上姓名及金額係己○○所填寫，於丟入罐子內
    後，己○○叫其抽籤，結果羅來妹抽中云云。至己○○雖謂徐素珍可證明庚○○
    同意與戊○○互換，然徐素珍於本院及原審法院審訊中均證稱，其事後聽己○○
    與庚○○說，庚○○的會以活會論。然活會就是活會，豈有活會論之理，此乃因
    己○○冒標後，庚○○與之爭論，己○○、戊○○迫不得已，才以戊○○之活會
    交換庚○○之死會之權宜措施，才以活會論。據此，被告戊○○、己○○冒標丑
    ○○、庚○○之會款之事實，已臻明確，犯行堪資認定。
四、又戊○○設於新竹區中小企業銀行甲存第六○四一六四號帳戶之支票存款，在八
    十七年十一月二十七日之後僅剩一千餘元，此有該銀行八十八年一月十四日竹企
    銀公館字第二十一之一號覆函載明在卷可稽，顯已無償付能力，被告己○○既參
    與控管籌措該永慶門窗中心之財務，對此應有所瞭解，然竟推由戊○○持該帳戶
    之ＡＡ0000000號、ＡＡ0000000號、ＡＡ0000000號、Ａ
    Ａ0000000號。總共八十九萬六千元支票，向乙○○詐借同額支票，轉向
    他人調現，持該同帳戶，八十七年十二月三十日期，面額四十五萬元，票號ＡＡ
    0000000號支票向丙○○調現，凡此亦經乙○○、丙○○分別指訴甚詳復
    有支票及退票理由單影本五張在卷佐證，而被告等向辛○○、丁○○詐借部分，
    亦據張、江二人指訴綦詳，顯有以不能兌現之支票向他人詐取財物及明知無償付
    能力猶向他人詐借現款之事實，被告等此部分之犯行亦堪認定。
五、按標單上有姓名、金額，足認為是準私文書。核被告戊○○、己○○行使偽造標
    單，足以生損害於庚○○等及二十活會會員（第七標、第八標均係冒名詐標，其
    仍以活會向被詐標收取會款，故被詐騙會員均為二十名）等之財產權益，係犯刑
    法第二百十六條、第二百十條之行使偽造私文書罪；又意圖為自己不法之所有，
    以冒標之詐術向互助會活會會員騙取會款，及以不能兌現之支票向人詐取財物，
    均係犯刑法第三百三十九條第一項之詐欺取財罪。被告二人具有犯意聯絡及行為
    分擔，為共同正犯。至被告行使偽造私文書行為中，雖亦有偽造署押及偽造私文
    書等行為，惟其偽造署押行為乃偽造私文書之階段行為，偽造私文書之低度行為
    ，又為行使之高度行為所吸收，故不另論偽造署押及偽造私文書等罪。被告詐欺
    之行為，其詐欺取財對象為互助會活會會員，有同種想像競合犯之關係，仍應依
    刑法第五十五條規定，從一重之詐欺取財罪處斷。被告等先後多次詐欺及二次之
    偽造文書犯行，時間緊接，所犯又係構成要件相同之罪名，顯係基於概括犯意為
    之，均應依連續犯論以一罪。被告所犯上開連續行使偽造私文書、連續詐欺取財
    二罪間，有方法目的之牽連關係，應依刑法第五十五條規定，從一較重之連續行
    使偽造私文書罪處斷。又公訴人就被告等詐取辛○○、丁○○之部分，雖未據起
    訴，然因與起訴部分有連續犯之裁判上一罪關係，本院自得併予審理。
六、至於原審判決雖謂被告等自八十七年元月起即陸續以己○○之支票佯稱客票向丙○○詐借現款一百四十餘萬元（事實欄所載八十七年十一月底詐借之四十五萬之
    部分除外），自八十五年間起陸續向庚○○調借現金一百二十餘萬元，於八十六
    年間向壬○○標會後即拒繳會款，戊○○復以周轉為由，向周榮肇調借支票，自
    八十六年間起陸續向子○○詐借現款共一百十五萬元，己○○以女兒李秀蓉名義
    參加丑○○之互助會，於標取後，拒不繳交會款，己○○、戊○○參加甲○○之
    互助會於標取後，即拒不繳交會款，彼二人於八十七年五月以後仍向癸○○詐借
    款項，因認被告等亦犯此部分之詐欺犯行云云。惟訊據被告戊○○、己○○均堅
    決否認有上開詐欺事實，辯稱向上開被害人借款的，均有支付利息一至三分，且
    借款期間均長達半年以上，且未曾使用詐術等語。訊之丙○○、庚○○等亦均指
    稱被告等借錢時有支付利息，且未供述被告等有施用任何詐術，從而自難令被告
    等負此部分之詐欺罪責，因此部分公訴人並未起訴，故不另為無罪之諭知，附此
    敘明。
七、被告等上訴意旨，否認犯罪，雖無理由，然原審判決既有前開理由六所述之未當
    ，自應由本院予以撤銷改判。茲審酌被告等二人於經營不善後，仍不知節制，復
    招募民間會詐標會款，且再為向外舉借，犯罪後不惟飾詞卸責，且不與被害人成
    立和解等一切情狀，科處如主第二項所示之刑。至被告偽造之標單業據丟棄，故
    其上署押不復存在，因而不予諭知沒收，合予明。
據上論斷，應依刑事訴訟法第三百六十九條第一項前段、第三百六十四條、第二百九
十九條第一項前段，刑法第二十八條、第二百十六條、第二百十條、第三百三十九條
第一項、第五十五條、第五十六條，罰金罰鍰提高標準條例第一條前段，判決如
主文。
本案經檢察官寅○○到庭執行職務。
中      華      民      國　  九十一     年      八       月   二十七   日
                                   臺灣高等法院臺中分院刑事第七庭
                                   　　　審判長法  官　林  榮　龍
                                   　　　　　　法　官  江  錫  麟
                                   　　　　　　法　官  黃  日  隆
右正本證明與原本無異。
如不服本判決應於收受送達後十日內向本院提出上訴書狀，其未敘述上訴之理由者並
得於提起上訴後十日內向本院補提理由書（均須按他造當事人之人數附繕本）。
                                               書記官  陳  美  利
中      華      民      國　  九十一     年      八       月   二十九   日
                                                       Ｆ
